【裁判字號】    90,訴,265
【裁判日期】    900612
【裁判案由】    偽造文書等
【裁判全文】
臺灣嘉義地方法院刑事判決                            九十年度訴字第二六五號
    公  訴  人  臺灣嘉義地方法院檢察署檢察官
    被      告  乙○○
右列被告因偽造文書案件，經檢察官提起公訴 (九十年度偵字第一八六○號)，本院
判決如左：
    主  文
乙○○行使偽造私文書，足以生損害於他人，處有期徒刑柒月。
    事  實
一、乙○○自民國八十二年三月間，在位於嘉義縣水上鄉下寮村下寮廿三之一○三號
    住處，自任會首，招攬互助會員甲○○、李月桂、李淑如（二會）、林芳貞、吳
    旻靜、李張瓊文（三會）、盧麗如、林彩盆、劉榮韶、劉寶桂、張勢旻、通典商
    行、陳美珍、方環秀、協德機車、林秀玉、林國進等十八人共廿一期會，自任會
    首，採外標制，每會新台幣（下同）一萬元，共並約定互助會第一期由會首取得
    免競標金（即會款全額）之會款，期間自八十二年三月十五日至八十三年十一月
    十五日為止，每月開標十五日，在其上開住處競標，並於開標三日內收齊會款；
    乙○○於八十三年五月十五日，明知經濟能力不佳而無清償能力，竟意圖為自己
    不法之所有，明知會員甲○○並未競標，竟未經同意，冒用其名義，偽造記載有
    被冒標人甲○○姓名、及競標金額之標單（已滅失），足生損害於甲○○之權益
    ，並持以行使而以此為詐術手段，使其餘參與互助會之附表所示活會會員誤以為
    甲○○有參與競標，而陷於錯誤，誤信為甲○○會員得標，進而於開標後三日內
    先後交付該期活會會款予乙○○，足生損害於附表所示之活會會員，因而詐得財
    物六萬元，嗣於八十三年五月十八日甲○○欲繳會款時，始經乙○○告知始悉上
    情。
二、案經被害人甲○○訴由臺灣嘉義地方法院檢察署檢察官偵查起訴。
    理  由
一、右揭事實，業據被告乙○○坦承：當時有其他人投標，照慣例標會都要在標單上
    寫標會的人名字和金額。標單開標完我就撕毀了．．我當時做生意週轉困難．．
    （問：你冒標後，何時告訴甲○○說你已經以他的名義標走會了？）答：是他要
    繳會錢時，我才告訴他的等語不諱（審判卷第十頁至十二頁），並經被害人甲○
    ○於偵查、審理中指訴甚詳，復有互助會簿影本一份在卷可稽（發查卷第三頁）
    ；次查，被告既自白當時有其它人投標，且照慣例標會都要在標單上寫標會的人
    名字及金額一情，已如前述，則被告甲○○之名冒標時，為與其它競標會員區別
    ，被告顯有將被害人甲○○「姓名」、「標金」寫於標單上之事實，足堪認定；
    故被告未經同意，以被冒標人名義，偽造載有被冒標人甲○○姓名、及競標金額
    之標單，並持以行使偽造標單之詐術手段，堪予認定。末查，被告冒標之金額、
    得標順序，均如前開互助會簿所載（發查卷第三頁），業經被告自白：互助會記
    載均實在等語在卷（審判卷第廿一頁），依該互助會簿計算出附表被詐欺活會會
    員（六名）之所得金額為六萬元，足堪認定。本件事證明確，被告犯行洵堪認定
    。
二、按被告偽造被害人之標單，固僅載明被害人名字或外號及一定金額參與競標，而
    未書明「標單」之字樣，然依我國民間互助會之習慣，足以為表示其上之文字及
    數字即為表示出標人及投標金額，依刑法第二百二十條第一項之規定，係以私文
    書論之文書。核被告所為，係犯刑法第二百十六條、第二百十條之行使偽造私文
    書罪及三百三十九條第一項詐欺取財罪。其偽造標單上署押之行為為該次偽造私
    文書之行為所吸收，偽造私文書而後行使，偽造之低度行為為行使之高度行為所
    吸收，均不另論罪。又其冒標後之詐騙活會會員會款之行為，使當次之其餘活會
    會員受騙致陷於錯誤而交付會款，係一行為而侵害數法益，觸犯數個詐欺取財之
    罪名，應依刑法第五十五條前段想像競合犯之規定，從一詐欺取財罪處斷。被告
    所犯上開行使偽造私文書、詐欺取財二罪間，有方法、目的之牽連關係，為牽連
    犯，應依刑法第五十五條後段之規定，從一重之行使偽造私文書罪處斷。爰審酌
    被告犯罪動機、目的、手段，詐騙之金額非鉅，然造成之危害，及被告並無前科
    ，且犯後坦承犯行之態度，然尚未賠償告訴人之損失完畢等一切情狀，量處如主
    文所示之刑。至被告冒標所偽造各該所載他人之標單（含其上之署押及金額）雖
    屬被告所有且係供犯罪所用之物，然經查均未扣案，且該標單係於各該次標會後
    即行丟棄滅失，業經被告陳明在卷（審判卷第十二頁），爰不予宣告沒收。
據上論斷，應依刑事訴訟法第二百九十九條第一項前段，刑法第二百十六條、第二百
二十條、第二百十條、第三百三十九條第一項、第五十五條，罰金罰鍰提高標準條例
第一條前段，判決如主文。
本案經檢察官陳連發到庭執行職務。
中      華      民      國    九十      年      六      月     十二     日
                                      臺灣嘉義地方法院刑事第三庭
              法  官  蔡  廷  宜
右正本證明與原本無異。
如不服本判決，應於判決送達後十日內，向本院提出上訴狀（應附繕本）。
中      華      民      國    九十      年      六      月     十二     日
                                          書記官  尹  玉  琪
附錄論罪法條：
刑法第三百三十九條第一項：意圖為自己或第三人不法之所有，以詐術使人將本人或
第三人之物交付者，處五年以下有期徒刑、拘役或科或併科一千元以下罰金。
刑法第二百十六條：行使第二百十條至第二百十五條之文書者，依偽造、變造文書或
登載不實事項或使登載不實事項之規定處斷。
刑法第二百十條：偽造、變造私文書，足以生損害於公眾或他人者，處五年以下有期
徒刑。
刑法第二百二十條第一項：
在紙上或物品上之文字、符號、圖畫、照像，依習慣或特約，足以為表示其用意之證
明者，關於本章及本章以外各罪，以文書論。
附表：甲○○對活會會員詐欺取財所得金額
      6×10000＝60000元
┌───────────────────────────────────┐
│活會會員（即八十三年五月十五日後得標之會員）                          │
├───────────────────────────────────┤
│劉榮韶（83.6.15）、林芳貞（83.7.15）、林秀玉（83.8.15）、李張瓊文（83 │
│.9.15）、李淑如（83.10.15）、協德機車（83.11.15）                     │
└───────────────────────────────────┘


司法院資訊處製作；財團法人民間司法改革基金會備份。
